臺灣新北地方法院刑事判決　　　　　　 110年度金訴字第41號
公　訴　人　臺灣新北地方檢察署檢察官
被　　　告　陳定宏


指定辯護人　本院公設辯護人湯明純　
上列被告因違反銀行法案件，經檢察官提起公訴（108 年度偵字
第21188號），本院判決如下：
    主  文
陳定宏犯銀行法第一百二十五條第一項前段之非法經營銀行業務
罪，處有期徒刑參年拾月。
    事  實
一、陳定宏明知非銀行不得經營收受存款業務，亦不得以借款、
    收受投資之名義，向多數人或不特定之人收受款項或吸收資
    金，而約定或給付與本金顯不相當之紅利、利息，竟基於非
    法經營銀行業務、收受存款之犯意，自民國103年8月起，於
    如附表所示時、地，以投資或借款之名義，向如附表所示之
    人招攬投資、借款，並約定給付年利率24%~40% 不等之高額
    紅利或利息，致使如附表所示之人以交付現金或匯款之方式
    ，交付如附表所示之款項。
二、案經張顯榮、黃宇謙訴由臺灣新北地方檢察署檢察官偵查起
    訴。
    理  由
一、認定事實所憑之證據及理由：
  ㈠上開犯罪事實，業據被告陳定宏於109年6月23日偵訊及本院
    110年3月25日準備程序時（見108年度偵字第21188號卷【下
    稱偵卷】第299頁至第301頁、本院卷第96頁）坦承不諱，核
    與告訴人張顯榮於偵訊時指述（見108年度他字第675號卷【
    下稱第675 號卷】第3頁至第4頁、第30頁、第37頁、第50頁
    背面、偵卷第101 頁、第133頁、第310頁）、證人即告訴人
    黃宇謙、高瑜婷、紀映岑，及證人李翔鈞於偵訊時證述（見
    109年度他字第2489號卷【下稱第2489號卷】第7頁、偵卷第
    173頁至第177頁、第197頁至第201頁、第215頁至第216頁、
    第323頁至第324頁）、106年度他字第1593號卷【下稱第159
    3 號卷】第16頁至第18頁、106年度偵緝字第768號卷【下稱
    偵緝卷】第41頁）之情節大致相符，並有告訴人紀映岑之臺
    灣士林地方法院105 年度司票字第6251號民事裁定、被告簽
    發發票日104 年8月10日（面額新台幣120萬元）之本票、借
    款契約書、中國信託銀行匯款申請書、存摺內頁影本、保管
    條（見第1593號卷第2頁至第3頁、第20頁、第28頁至第30頁
    、偵卷第329 頁）、告訴人張顯榮之投資歷程契約明細表、
    投資合約書、與被告間LINE對話紀錄截圖、被告名片、渣打
    國際商銀行個人網路銀行／行動銀行轉帳交易明細、被告簽
    立發票日107年10月14日（面額320萬元）之本票、103年1月
    22日與朗瑞環球投資顧問公司簽立之資本市場（私募基金）
    合議投資合約書（見第675 號卷第12頁至第24頁、第32頁至
    第34頁、偵卷第115頁至第125頁）、渣打國際商業銀行股份
    有限公司108年5月13日渣打商銀0000000000號函暨所檢附被
    告帳戶交易明細及客戶基本資料（見第675號卷第42頁至第4
    3 頁背面）、告訴人黃宇謙之104年1月23日合夥投資契約書
    、與被告間LINE對話紀錄截圖（見偵卷第181頁、第185頁至
    第191頁）、證人高瑜婷104年10月29日合夥投資契約書（見
    偵卷第183頁）各1份在卷可稽，足徵被告確實有以投資或借
    款名義，向如附表所示之人收受資金，並約定給付高額紅利
    或利息，是被告上開自白與事實相符，堪信為真。
  ㈡又被告於本院110年8月17日審理時翻異其詞，改辯稱：伊是
    找認識的朋友集資來投資，伊想法很單純，就是有賺錢的機
    會找大家一起來，伊當時不知道合不合法，伊沒有違反銀行
    法之意思等語。然查：
    ⒈按銀行法第29條中所稱「收受存款」，係指「向不特定多
      數人收受款項或吸收資金，並約定返還本金或給付相當或
      高於本金之行為」（銀行法第5條之1規定參照）。至「視
      為收受存款」，則指「以借款、收受投資、使加入為股東
      或其他名義，向多數人或不特定之人收受款項或吸收資金
      ，而約定或給付與本金顯不相當之紅利、利息、股息或其
      他報酬者」稱之（銀行法第29 條之1規定參照）。又銀行
      法第29 條之1所稱「多數人或不特定之人」，其中「多數
      人」係得包括具有特定對象之多數人在內；另所稱「不特
      定之人」，係指不特定對象，可得隨時增加者之謂。良以
      經營收受存款，屬於金融機構之專業，為現代國家銀行業
      務之常軌，金融機構之功能，在溝通儲蓄與投資，並使社
      會資金獲得有效之利用，而政府為保障存款人之權益，並
      確保金融政策之貫徹，對金融機構宜有相當之管理，如聽
      任非金融機構經營存款業務，極易導致擾亂金融，危害社
      會大眾。其對象所以定為向「多數人或不特定之人」收受
      存款，自係認一般多數人或不特定之人容易受收受存款之
      人誘惑而追逐高利，且初時被招募之人又多向熟識之親友
      遊說加入投資，再以親友介紹親友之方式，不斷擴張投資
      對象成公眾，終因該經營存款業務之人並非以營業實績賺
      取利潤，投資人最後幾皆血本無歸，親友間反目成仇，影
      響整體金融秩序甚鉅。再銀行法第29 條之1之構成要件為
      向多數人或不特定之人收受款項或吸收資金，而約定或給
      付與本金顯不相當之紅利、利息、股息或其他報酬為已足
      ，保護法益為保障社會投資大眾之權益及有效維護經濟金
      融秩序，並未限定必須以老鼠會態樣之吸金鏈或廣告方式
      ，對外向廣大不特定人大量集資始能該當，僅須符合多數
      人之要件且約定或給付與本金顯不相當之紅利、利息、股
      息或其他報酬即屬之，並於個案中依社會上之一般價值判
      斷是否已達維護國家正常之金融、經濟秩序之保護必要性
      。倘行為人（非銀行）從事收受款項或吸收資金，係對多
      數或不特定對象以一般性勸誘或公開廣告方式而為系統性
      、反覆性之招攬，如藉由大眾傳播媒體大肆宣傳、舉辦不
      特定人皆能參加之說明會、分享會、以民間互助會名義吸
      收游資，或藉由介紹佣金使會員廣泛對外吸收他人加入投
      資等。因被招攬而交付款項之人，通常難以獲悉行為人真
      正之資力狀況、收受款項用途及未來清償能力，應認該被
      招攬而交付款項之人即具有保護必要性（最高法院105 年
      度台上字第721號、109年度台上字第4214號判決意旨參照
      ）。
    ⒉查告訴人張顯榮於偵訊時指稱：被告之前是朗瑞環球投資
      顧問（股）公司（下稱朗瑞公司）之業務員，103年1月伊
      透過被告介紹，與朗瑞公司簽訂合議投資合約書，朗瑞公
      司均有按約給息，並於103年7月22日返還本金，當時被告
      說他要離開朗瑞公司，要伊直接投資他，可以賺取更高的
      報酬率，所以伊於同年8月4日，與被告簽訂合議投資合約
      書，投資300萬元，並約定投資期間為6個月，配息率為12
      %等語（見第675 號卷第3頁、第50頁背面），並有103年8
      月4日被告與告訴人張顯榮間合議投資合約書（見第675號
      卷第13 頁）1份在卷可參；證人黃宇謙於偵訊時具結證稱
      ：伊參加美加說明會認識被告，被告是講師，後來被告主
      動以臉書聯絡伊，說他有一個5年分紅500萬的投資方案及
      1年分紅4千美元的投資方案，因為伊沒有那麼多資金，所
      以在被告協助下辦理貸款，伊投資40萬元，被告承諾每個
      月會有2&的利息，1年就有24%，被告另外承諾伊如果幫忙
      介紹他人投資，可以額外獲得2%的佣金，所以伊後來就介
      紹高瑜婷投資40萬元，但是被告也沒有給伊佣金等語（見
      偵卷第173頁至第177頁），並有104年1月23日被告與證人
      黃宇謙間合夥投資契約書（見偵卷第181頁）1份在卷可考
      ；證人高瑜婷於偵訊時具結證稱：伊透過黃宇謙認識被告
      ，被告當時保證每年至少獲利30% ，所以伊就投資40萬元
      等語（見偵卷第197 頁至第199頁），並有104年10月29日
      被告與高瑜婷間合夥投資契約書（見偵卷第183頁）1份在
      卷可佐；證人紀映岑於偵訊時具結證稱：被告是伊前男友
      李翔鈞的高中同學，被告說他在投資黃金外匯，有幫幾個
      投資客投資外匯賺錢，也出示相關紀錄證明他確實有賺錢
      ，當時他說他資金轉不過來，所以要跟伊借錢，當時約定
      借款金額100萬元，半年還款120萬元等語（見第1593號卷
      第16頁至第17頁）、證人李翔鈞於偵訊時具結證稱：伊跟
      被告是高中同學，104 年間，被告跟伊說有一個黃金期貨
      的投資，當時證人紀映岑也有在場，伊沒有錢所以沒有投
      資，紀映岑出資100萬元，約定連同利息還款120萬元，所
      以被告就開立面額120萬元之本票等語（見偵卷第323頁至
      第324頁），並有被告所開立104年8月10日（面額120萬元
      ）本票、借款契約書、保管條（見偵卷第325頁至第329頁
      ）各1 份在卷可憑，是稽諸上開證人之證述及其等所提供
      之合約書等資料，可知被告確實有以24%~40% 不等之高額
      紅利或利息，向如附表所示多數人招攬投資或借款，並且
      許以利益，致初時被招募之人（證人黃宇謙）又向親友（
      證人高瑜婷）遊說加入投資，足徵被告確有向多數人吸收
      資金之行為，被告於本院審理時空言否認犯罪，洵不足採
      。
  ㈢末查，被告於本院審理時，雖否認知悉其行為為違反，然查
    ，被告前於109 年6月23日偵訊時供稱：伊於102年11、12月
    間，開始在朗瑞公司擔任業務員，並於103年1月22日招募張
    顯榮投資朗瑞公司，張顯榮的合約到期後約半年離職等語（
    見偵卷第299 頁），核與張顯榮於108年5月29日偵訊時指稱
    ：伊透過被告投資朗瑞公司，後來該合約於103年7月22日到
    期時，被告表示要離開朗瑞公司，要伊直接投資他，所以伊
    將朗瑞公司到期給付之本金、利息，湊滿整數300萬元，於1
    03 年8月4日投資被告等語（見第675號卷第50頁背面）相符
    ，是朗瑞公司因違反銀行法案件，於103年5月21日遭搜索時
    ，被告應仍為朗瑞公司員工；復參酌被告於本院審理時供稱
    ：伊跟家人都有投資朗瑞，後來覺得朗瑞公司怪怪的，所以
    離職等語（見本院卷第190 頁），是被告對於向他人收取資
    金投資，可能違反銀行法乙節，主觀上應有所知悉，卻仍以
    與朗瑞公司招募投資相似之手法（朗瑞公司與投資人簽訂之
    合議投資合約書與被告與告訴人等簽訂之合議投資合約書有
    高度相似），繼續向告訴人等招募投資，其辯稱不知道行為
    違法云云，顯係臨訟卸詞，不足採信。
  ㈣綜上，本案事證已臻明確，被告犯行堪以認定，應依法論科
    。
二、論罪科刑：
  ㈠論罪：
    核被告所為，係違反銀行法第29條第1項、第29條之1規定，
    而且犯罪所得未達1 億元，應論以銀行法第125條第1項前段
    之非法經營銀行業務罪。又刑事法若干犯罪行為態樣，本質
    上原具有反覆、延續實行之特徵，立法時既予特別歸類，定
    為犯罪構成要件行為要素，則行為人在密切接近之一定時、
    地持續實行之複次行為，倘依社會通念，於客觀上認為符合
    一個反覆、延續性之行為觀念者，於刑法評價上，即應僅成
    立一罪，學理上所稱「集合犯」之職業性、營業性或收集性
    等具有重複特質之犯罪均屬之，例如經營、從事業務、收集
    、販賣、製造、散布等行為概念者。被告基於單一之非法經
    營銀行業務罪之犯意，反覆於103年8月4日至104年10月29日
    間，向如附表所示之人吸收資金之行為，屬「集合犯」，應
    論以一罪。
  ㈡科刑：
    爰以行為人責任為基礎，審酌被告明知非銀行不得經營收受
    存款業務，亦不得以投資、借款為名義，向多數人吸收資金
    ，而約定或給付與本金顯不相當之紅利、利息，卻仍為本案
    犯行，妨害國家金融、經濟秩序，造成投資人損失，所為實
    應予以非難；復參酌被告於本院準備程序時坦承犯行，又於
    本院審理時否認犯行、迄未與告訴人張顯榮2 人達成和解，
    亦未賠償告訴人張顯榮2 人所受損害之犯後態度、素行尚可
    （見卷附臺灣高等法院被告前案紀錄表）、非法吸收資金規
    模，兼衡被告自陳專科畢業之智識程度，打零工、與母親、
    弟弟同住之家庭經濟狀況等一切情狀，量處如主文所示之刑
    。
三、沒收：
    按銀行法第136條之1關於犯罪所得沒收之規定，係採義務沒
    收原則，法院並無裁量權限，應發還或沒收、追徵之犯罪所
    得，亦不以經扣押者為限。且與刑法第38 條之1第1項、第5
    項所定犯罪所得，除已經實際發還被害人者外，其餘一律沒
    收之情形，已經有所不同，而將例外不得沒收之範圍，擴張
    至「應發還被害人或得請求損害賠償之人（即潛在被害人）
    」情形，並不侷限於刑法第38 條之1所定之「已實際合法發
    還被害人者」。足見本次修正銀行法之後，就犯罪所得宣告
    沒收之前提、例外不得沒收之範圍，較偏重於保護被害人方
    面，其目的係為避免於刑事法院判決宣告沒收以後，將來經
    由民事訴訟等程序，始取得執行名義之求償權人，因為民事
    訴訟求償程序曠日廢時，又受到刑事訴訟法第473條第1項之
    限制，而有損及求償權人權益之疑慮（見銀行法第136條之1
    立法說明）。基此，個案中須依修正後銀行法第136條之1之
    規定而為犯罪所得沒收諭知時，倘已確認並無「被害人或得
    請求損害賠償之人」存在之情形，即應就調查認定之犯罪所
    得宣告沒收；未扣案之犯罪所得，並應依刑法第38條之1第3
    項規定，諭知於全部或一部不能沒收或不宜執行沒收時，追
    徵其價額。而個案中如經確認有「被害人或得請求損害賠償
    之人」存在之情形，僅能就犯罪所得應發還被害人或得請求
    損害賠償之人後，所剩之餘額而為沒收，為銀行法第136 條
    之1 法條文義所揭示。查如附表所示投資人投資之款項，均
    由被告所支配乙節，為被告所是認，是此部分款項固均為被
    告為本案犯行之犯罪所得，然依法均應發還予如附表所示之
    告訴人與被害人，是揆諸上開說明，爰不予宣告沒收、追徵
    。
據上論斷，應依刑事訴訟法第299條第1項前段（僅記載程序法條
），判決如主文。
本案經檢察官姜長志提起公訴，由檢察官陳儀芳到庭執行職務。
中    華    民    國   110    年     9    月    28    日
                  刑事第十二庭  審判長法  官  陳正偉
 
                                      法  官  陳志峯
 
                                      法  官  鄭淳予
以上正本證明與原本無異。
如不服本判決應於收受判決後20日內向本院提出上訴書狀，並應
敘述具體理由；其未敘述上訴理由者，應於上訴期間屆滿後20日
內向本院補提理由書（均須按他造當事人之人數附繕本）「切勿
逕送上級法院」。
                                      書記官  方信琇
中    華    民    國   110    年    9     月    28    日
附錄本案論罪科刑法條全文：
銀行法第29條
除法律另有規定者外，非銀行不得經營收受存款、受託經理信託
資金、公眾財產或辦理國內外匯兌業務。
違反前項規定者，由主管機關或目的事業主管機關會同司法警察
機關取締，並移送法辦；如屬法人組織，其負責人對有關債務，
應負連帶清償責任。
執行前項任務時，得依法搜索扣押被取締者之會計帳簿及文件，
並得拆除其標誌等設施或為其他必要之處置。
 
銀行法第29條之1
以借款、收受投資、使加入為股東或其他名義，向多數人或不特
定之人收受款項或吸收資金，而約定或給付與本金顯不相當之紅
利、利息、股息或其他報酬者，以收受存款論。
 
銀行法第125條
違反第二十九條第一項規定者，處三年以上十年以下有期徒刑，
得併科新臺幣一千萬元以上二億元以下罰金。其因犯罪獲取之財
物或財產上利益達新臺幣一億元以上者，處七年以上有期徒刑，
得併科新臺幣二千五百萬元以上五億元以下罰金。
經營金融機構間資金移轉帳務清算之金融資訊服務事業，未經主
管機關許可，而擅自營業者，依前項規定處罰。
法人犯前二項之罪者，處罰其行為負責人。
 
附  表
┌──┬────────────────┐
│編號│招募經過                        │
├──┼────────────────┤
│ 1  │於103 年8月4日某時許，在新北市板│
│    │橋區板橋火車站附近某便利商店內，│
│    │以投資6個月，配息率12%（相當於年│
│    │利率24% ）之高額紅利，招募張顯榮│
│    │投資300 萬元，並簽訂合議投資合約│
│    │書。                            │
├──┼────────────────┤
│ 2  │於104年1月23日某時許，在新北市板│
│    │橋區大勇街上某便利商店內，以投資│
│    │12 個月，配息率24%之高額紅利，招│
│    │募黃宇謙投資40萬元，並簽訂合夥投│
│    │資契約書。                      │
├──┼────────────────┤
│ 3  │於104年8月10日某時許，在不詳處所│
│    │，以投資黃金期貨，需要資金周轉為│
│    │由，向紀映岑借款100萬元，約定105│
│    │年2月20日還款本金加利息共計120萬│
│    │元（年利率約40% ），並簽訂借款契│
│    │約書、保管條、本票等。          │
├──┼────────────────┤
│ 4  │於104 年10月29日某時許，在不詳處│
│    │所，以投資12 個月，配息率30%之高│
│    │額紅利，招募高瑜婷投資40萬元，並│
│    │簽訂合夥投資契約書。            │
└──┴────────────────┘